---
title: "Woche 1-2 Selbsttest - Deskriptive Statistik"
author: "Florian Hartig"
date: "14 Nov 2016"
output:
  html_document:
    toc: true
    theme: united
---



```{r, echo = F}
library(effects)
Daten <- read.delim("~/Home/Teaching/Vorlesungen/Statistik/Vorlesungen/16-11-Biostatistik/Biostatistik Vorlesung.csv", na.strings = "")
```




# Fragen

## Univariate Verteilungen 

1. Die Varianz einer beobachteten Variable kann nicht 0 werden

2. Bei einer assymetrischen Verteilung ist der Mittelwert immer größer als der Median

3. Wenn der Abstand der Quartile von links nach rechts abnimmt ist die Verteilung a) linksschief b) rechtsschief c) gar nicht schief

4. Ist es möglich eine Varianz von 4 und eine Standardabweichung von 3 zu haben?

5. Zeichnen Sie mit Hand die geschätzten Werte für a) 25%, 50%, 75% Quantil, und Mittelwert der folgenden Verteilung ein (es geht nur um die grobe relative Struktur) 

```{r}
data = runif(10000, 0, 2)
hist(exp(data), breaks = 100, main = "", xlab = "")
```


## Deskriptive Statistik mit 2 Variablen

1. Welche Kombinationen von 2 Variablen unterschiedlichen Skalenniveaus (ungeordnet, metrisch) wurden in der Vorlesung durchgenommen?

2. Schauen Sie sich den folgenden Mosaikplot der Überlebenden der Titanik an

```{r}
mosaicplot(table(TitanicSurvival$sex, TitanicSurvival$survived), main = "", ylab = "Überleben", xlab = "Geschlecht")
```

 a) Haben relativ mehr Frauen überlebt? Woran sieht man das?

 b) Haben absolut mehr Frauen überlebt?  Woran sieht man das?

3. Schauen Sie sich den folgeden Boxplot an

```{r}
boxplot(weight ~ group, data = PlantGrowth, col = "lightgrey") 
```

 a) Sind die Mediane der 3 Behandlungen gleich gleich?

 b) Was können Sie über die Symmetrie / Schiefe der Verteilung der Kontrolle (ctrl) sagen?

 c) Gibt es Ausreißer / outlier?

 d) Welche Behandlung hat die kleinste Varianz

 e) Ist der Unterschied zwischen den Behandlungen signifikant, d.h. gibt es einen Effekt der Behandlungen gegenüber der Kontrolle?

4. Schauen Sie auf die folgende Korrelation zwischen Kelchblatt und Kronblatt von verschiedenen Blüten

```{r}
plot(Sepal.Length ~ Petal.Length, data = iris )
```

a) Sind die Datenpunkte korreliert (deskriptiv), und wenn ja, positiv oder negativ?

b) Denken Sie dass es einen deutlichen Unterschied zwischen den Korrelationskoeffizienten von Pearson und Spearman gibt?




# Antworten

## Univariat

1. Falsch, die Varianz ist immer >= 0. Wenn alle Datenpunkte gleich sind ist sie 0, sie kann also 0 werden.

2. Falsch, größer oder kleiner, je nachdem ob die Verteilung rechtsschief oder linksschief ist

3. a

4. Nein

5. s.u., Mittelwert ist grün

```{r}
data = runif(10000, 0, 2)
hist(exp(data), breaks = 100, main = "", xlab = "")
abline(v = quantile(exp(data), probs  = c(0.25,0.5,0.75)), col = "red", lwd = 2)
abline(v = mean(exp(data)), col = "green", lwd = 2)
```

## Multivariat

1. u-u, u-m, m-u, m-m

2. -a) ja, man sieht das am höheren vertikalen Übergang von ja / nein bei den Frauen b) sieht auch so aus - man muss den Flächeninhalt der beiden Felder vergleichen.

3. -a) nein b) assymetrisch, tendentiell linksschief (median nach rechts verschoben) c) ja, Punkt in trt1 d) trt2 e) das kann man aus so einem Plot nicht sagen

4. -a) ja, positiv, b) es gibt zwar diesen Cluster an Punkten links unten, aber da die Daten trotzdem mehr oder weniger linear sind, eher nicht (in der Tat, die Werte sind 0.87 und 0.88). 




